臺灣臺北地方法院民事判決
110年度訴字第4836號
原      告  高坤盟  

訴訟代理人  黃勝和律師
被      告  唐楨中  

訴訟代理人  葉繼學律師
上列當事人間請求拆屋還地等事件，本院於民國111年9月26日言
詞辯論終結，判決如下：
    主  文
一、原告之訴及假執行之聲請均駁回。
二、訴訟費用由原告負擔。　　
    事實及理由
壹、程序方面
　　按訴狀送達後，原告不得將原訴變更或追加他訴，但擴張或
    減縮應受判決事項之聲明，不在此限；不變更訴訟標的，而
    補充或更正事實上或法律上之陳述者，非為訴之變更或追加
    ，民事訴訟法第255條第1項第3款、第256條分別定有明文。
    經查，原告起訴時聲明為：㈠被告應將坐落臺北市○○區○○段0
    0000地號土地（下稱系爭土地）上如民事起訴狀所附上證1
    照片紅色斜線部分建物拆除，並返還予原告及其他全體共有
    人。二、被告應自民國105年1月1日起至返還前項頂樓平台
    之日止，按月給付原告新臺幣（下同）2,000元（見本院北
    簡卷第11頁）。其後原告先於110年12月13日言詞辯論期日
    當庭變更聲明第2項相當於租金之不當得利起算日為「自起
    訴狀繕本送達翌日」（見本院卷第119頁）；嗣經本院於111
    年3月3日會同兩造及臺北市松山地政事務所依據測量結果繪
    製土地複丈成果圖（即本判決附圖）後，原告即按土地複丈
    成果圖所載內容變更聲明第1項為：被告應將坐落系爭土地
    上如附圖編號A、B、C所示之頂樓平台地上物（以下合稱系
    爭增建物）拆除，並將上開頂樓平台騰空返還予原告及其他
    全體共有人（見本院卷第197、227頁），經核原告就聲明第
    2項部分屬減縮應受判決事項之聲明，至於聲明第1項部分僅
    為聲明範圍之確認，核屬補充及更正事實上之陳述，揆諸前
    開規定，自應准許。
貳、實體方面
一、原告主張：臺北市○○區○○○路0段00號（下稱系爭建物）為坐
    落於系爭土地上之7層樓建物，而系爭建物6樓之2為原告所
    有、系爭建物7樓之2為被告所有。被告之前手即訴外人丘篤
    治未得全體共有人同意，於系爭建物頂樓平台興建如附圖編
    號A所示增建主體（含雨遮），被告於94年4月9日自丘篤治
    處承購系爭建物7樓之2及上開頂樓平台增建物後，又自行興
    建如附圖編號B、C所示雨遮，被告即以系爭增建物無權占有
    系爭建物頂樓平台，並出租予他人使用，不但破獲系爭建物
    原始設計、影響景觀及住戶之安全，更已變更頂樓平台原有
    構造及用途。原告為系爭建物頂樓平台之共有人，自得依民
    法第821條、第767條第1項中段、前段規定，請求被告拆除
    系爭增建物，並將前揭空間返還原告及其他全體共有人。又
    被告無權占用系爭建物頂樓平台而受有利益，致原告及其他
    全體共有人受有相當於租金之損害，原告自得依民法第179
    條規定，請求被告按月給付自起訴狀繕本送達翌日起至返還
    前揭無權占有空間之日止之不當得利2,000元等語，並聲明
    ：㈠被告應將系爭增建物拆除，並將上開頂樓平台騰空返還
    予原告及其他共有人全體。㈡被告應自起訴狀繕本送達翌日
    起至返還前項頂樓平台之日止，按月給付原告2,000元。㈢願
    供擔保，請准宣告假執行。
二、被告則以：系爭增建物為丘篤治所增建而屬於違章建築，被
    告不因買賣而取得該等增建物之所有權，而原告早於被告入
    住系爭建物，就丘篤治增建系爭增建物乙事自當知悉，被告
    入住後承繼頂樓住戶對於頂樓平台之單獨使用權迄今，此分
    管協議為住戶所明知，且社區管理委員會並據以收受頂樓平
    台之管理費，被告對於頂樓平台具有合法使用權限。況依系
    爭建物所屬民生福邸社區（下稱系爭社區）103年10月25日
    區分所有權人會議決議，系爭社區7樓住戶使用8樓平台並出
    租予他人者，應按月繳納管理費，可認就系爭建物頂樓平台
    部分，前已有默示分管契約存在，且該次決議並成立明示之
    分管契約甚明。甚且，若系爭增建物經原告請求拆除，全體
    區分所有權人勢必減少上開收益，明顯與上開決議背道而馳
    、不符合全體共有人之利益。另系爭增建物已存在逾34年，
    而原告於88年11月間入住，未見原告或其他區分所有權人異
    議，卻遲至兩造間漏水求償事件敗訴後始提起本件訴訟，顯
    見原告本件起訴純粹為不滿前案敗訴，而以損害被告使用頂
    樓平台為其主要目的，屬於權利濫用。此外，原告未說明被
    告應按月給付2,000元之計算基礎為何，且其請求向其個人
    而非全體共有人為給付，於法亦有未合等語，資為抗辯，並
    聲明：㈠原告之訴駁回。㈡如受不利判決，願供擔保請准宣告
    免為假執行。
三、兩造不爭執事項：（見本院卷第408至409頁）
　㈠系爭建物為坐落於系爭土地上之7層樓建物，住戶共計有22戶
    。
　㈡兩造為系爭土地及系爭建物頂樓平台之共有人。
四、得心證之理由：
  ㈠按數人區分一建築物而各有其一部分者，該建築物及附屬物
    之共同部分，推定為各共有人之共有，98年1月23日修正前
    民法第799條前段定有明文。經查，系爭建物為70年間建造
    完成之7層樓建築，建物1樓至7樓之各層在構造及使用上均
    明顯區分，有建物登記第二類謄本、建造執造存根可佐（見
    本院卷第93至94頁、第99至100頁），自屬各層區分所有人
    之專用部分範圍，而系爭建物之頂樓平台，乃用以維護建築
    之安全與外觀，性質上不許分割而獨立為區分所有之客體，
    應由全體住戶共同使用，自係系爭建物之共同部分，依修正
    前之民法第799條規定，應推定為各區分所有人之共有。
　㈡次按「公寓大廈共用部分不得獨立使用供做專有部分。其為
    下列各款者，並不得為約定專用部分：一、公寓大廈本身所
    占之地面。二、連通數個專有部分之走廊或樓梯，及其通往
    室外之通路或門廳；社區內各巷道、防火巷弄。三、公寓大
    廈基礎、主要樑柱、承重牆壁、樓地板及屋頂之構造。四、
    約定專用有違法令使用限制之規定者。五、其他有固定使用
    方法，並屬區分所有權人生活利用上不可或缺之共用部分」
    ，固為公寓大廈管理條例第7條所明定，惟同條例第55條第2
    項但書亦規定，於該條例施行前已取得建造執照之公寓大廈
    ，得不受第7條各款不得為約定專用部分之限制。查系爭建
    物係於公寓大廈管理條例施行前之70年6月2日建築完成並取
    得使用執造，有建物登記第二類謄本、建造執造存根可證（
    見本院卷第93至94頁、第99至100頁），是其共用之頂樓平
    台部分，即不受公寓大廈管理條例第7條不得約定為專用之
    限制。而本件被告辯稱其對於頂樓平台有合法使用權限等情
    ，為原告否認，自應由被告就上開主張，負舉證之責。 
　㈢被告辯稱系爭增建物為其前手丘篤治所增建乙節，業據提出
    臺北市政府工務局建築管理處76年11月10日書函、丘篤治與
    被告間於94年4月9日簽訂之不動產買賣契約書、標的物現況
    說明書為據（見本院卷第91頁、第327至339頁），觀諸上開
    書函記載：「一、台端76年11月4日申請備案之聲請書暨資
    料敬悉…。二、有關本市松山區民生東路…7樓屋頂、鋼筋混
    凝土造、搭建物面積30平方公尺，經查資料齊全（登未列管
    ）」等語（見本院卷第339頁），又上開不動產買賣契約書
    第2條增建或占用部分有勾選「頂樓」、標的物現況說明書
    上「是否有增建部分」亦有勾選「頂樓增建」（見本院卷第
    91頁、第327頁），而原告亦不爭執上開書函記載系爭增建
    物為臺北市政府所列管之違建（見本院卷第402頁），堪認
    系爭增建物於76年起即已存在，系爭建物頂樓平台並為7樓
    住戶即丘篤治所使用。
　㈣按所謂默示之意思表示，係指依表意人之舉動或其他情事，
    足以間接推知其效果意思者而言，若單純之沉默，則除有特
    別情事，依社會觀念可認為一定意思表示者外，不得謂為默
    示之意思表示。單純之沈默，與默許同意之意思表示不同，
    對無權占有人之使用未加異議，僅單純沈默而未為制止者，
    不生任何法律效果，亦非默許同意繼續使用（最高法院83年
    度台上字第237號判決意旨參照）。
　⒈系爭社區105年度委員會第4次會議紀錄第二案記載：「說明
    ：103年10月25日區分所有權人會議決議，各棟如7樓所有權
    人將8樓承租他人，需繳交管理費。決議：1.收費標準：每
    戶（7樓區分所有權人）每月1200元。2.目前收費對象：39-
    7F-2及41-7F-3，自105年2月1日起徵。3.8人同意，無人反
    對」等語（見本院卷第207頁）；而證人即系爭社區前總幹
    事左寶山於本院言詞辯論時證稱：系爭社區共有37號、39號
    、41號3棟，約60幾戶，每一棟都是7層樓，8樓是加蓋違建
    ，每棟都有，除39號之1那戶沒有加蓋，每戶加蓋坪數不等
    ，頂樓即8樓相對應地板之防水是他們各自出錢負責，管委
    會沒有負責；我任職期間沒有就頂樓違建一事有爭執，也沒
    有收到投訴；103年10月25日區分所有權人會議時，有人提
    案說8樓承租戶應繳交管理費，當時區分所有權人會議舉手
    表決一致通過；其後105年因8樓承租戶有違動保法嫌疑，驚
    動動保處，所以管委會有委員再提出要確實執行上開區權會
    決議，當時主委與與會委員均沒有反對，所以8樓承租戶之
    後就開始繳交管理費等語（見本院卷第381至382頁），堪認
    包含原告在內之區分所有權人至遲於103年10月25日區分所
    有權人會議時，對於包含系爭增建物在內之頂樓加蓋部分均
    已知悉，而區分所有權人會議既未為反對之決議，反而決議
    就頂樓加蓋部分若有出租予他人使用，應由承租人繳納管理
    費，管委會其後並有收取該等部分管理費等節，亦有系爭社
    區管理費收繳明細表可考（見本院卷第213至223頁），足見
    系爭建物區分所有權人就系爭建物7樓所有權人得單獨使用
    頂樓平台，並得興建使用系爭增建物乙事，有默示之分管協
    議存在。
　⒉原告雖主張：原告或其他住戶未訴請被告拆除系爭增建物，
    僅係單純之沉默，非默示同意被告使用系爭建物頂樓平台而
    有分管協議存在等語（見本院卷第261頁）。惟參諸被告之
    前手丘篤治於76年起即已使用系爭建物頂樓平台，而原告雖
    於88年方承購系爭建物6樓之2，有建物登記第二類謄本可查
    （見本院卷第93頁），迄本案起訴前原告或其他共有人均無
    異議，甚且於103年10月25日區分所有權人會議時通過上開
    決議，並由管委會據此收取管理費等情觀之，尚非僅單純沈
    默，而應認有分管協議存在，原告此部分之主張，為無可採
    。
　⒊從而，被告本於分管協議而占有系爭建物頂樓平台如附圖所
    示編號A、B、C部分，並為系爭增建物之使用，應屬有權占
    有，原告依民法第821條、第767條第1項中段、前段規定，
    請求被告拆除系爭增建物，並將前揭空間返還原告及其他全
    體共有人，及依民法第179條規定，請求被告按月給付自起
    訴狀繕本送達翌日起至返還前揭無權占有空間之日止之不當
    得利2,000元，均屬無據。
五、綜上所述，原告依民法第821條、第767條第1項中段、前段
    規定，請求被告拆除系爭增建物並將前揭空間返還原告及其
    他全體共有人，及依民法第179條規定，請求被告按月給付
    自起訴狀繕本送達翌日起至返還前揭無權占有空間之日止之
    不當得利2,000元，為無理由，應予駁回。又原告之訴既經
    駁回，其假執行之聲請即失所附麗，應併予駁回。
六、本件為判決之基礎已臻明確，兩造其餘之陳述及所提其他證
    據，經本院斟酌後，認為均於判決之結果無影響，亦與本案
    之爭點無涉，自無庸逐一論述。
七、訴訟費用負擔之依據：民事訴訟法第78條。
中　　華　　民　　國　　111 　年　　10　　月　　17　　日
                  民事第九庭    法　官    莊仁杰
以上正本係照原本作成。
如對本判決上訴，須於判決送達後20日內向本院提出上訴狀。如
委任律師提起上訴者，應一併繳納上訴審裁判費。
中　　華　　民　　國　　111 　年　　10　　月　　17　　日
                                書記官    廖宣惟